【裁判字號】    97,上,442
【裁判日期】    971119
【裁判案由】    返還定金
【裁判全文】
臺灣高等法院民事判決                   97年度上字第442號
    上  訴  人  甲○○
    訴訟代理人  林瑑琛律師
                孫世群律師
    被上訴  人  乙○○
    訴訟代理人  徐滄明律師
上列當事人間返還價金事件，上訴人對於中華民國97 年3月25日
臺灣臺北地方法院96年度訴字第3021號第一審判決提起上訴，本
院於97年10月29日言詞辯論終結，判決如下：
    主  文
上訴駁回。
第二審訴訟費用由上訴人負擔。
    事實及理由
一、被上訴人主張：兩造於95年10月22日經由柏邑不動產仲介經
    紀有限公司（下稱柏邑公司）經紀營業員江佳彥之協調，被
    上訴人以新台幣（下同）4350萬元購買上訴人所有門牌台北
    縣三重市○○路○段609巷16號之7房屋及坐落基地， 並於當
    日交付100萬元支票1紙予上訴人供作定金，兩造間已就買賣
    標的物 及價金4,350萬元等買賣契約必要之點達成意思表示
    一致，買賣契約已於95年10月22日成立。被上訴人之斡旋契
    約書委託期間至95年10月24日止，上訴人之委託銷售契約書
    之委託期間至95年10月31日止，並無兩造委託期間已過之情
    事。又本件契約之買受人為被上訴人，並非黃勇義，斡旋契
    約書上之買方已載明為被上訴人，至於當事人間是否謀面不
    影響契約成立。因系爭房屋已由上訴人出租予第三人，被上
    訴人為維權益，告知上訴人要求提供其與第三人間之租賃契
    約，再擇他日簽訂買賣書面契約，詎上訴人收受定金後始終
    不願提出完整租賃契約，嗣又以被上訴人未簽約為由逕行沒
    收被上訴人之定金，並隨即將上開房屋出賣並辦妥所有權移
    轉登記予第三人，則上訴人依契約負有移轉不動產標的所有
    權及辦理移轉登記予被上訴人之義務已給付不能，爰依不動
    產買賣斡旋書第5條第4項、民法第249條第3款規定，請求上
    訴人加倍返還定金200萬元 及自起訴狀繕本送達翌日起算之
    法定遲延利息。
    原審為被上訴人全部有理由之判決：上訴人應給付被上訴人
    200萬元及自96年4月24日起算之法定遲延利息；並依聲請定
    准免假執行之擔保金額。
    被上訴人在本審聲明：上訴駁回。
二、上訴人則以：(一)本件買方為黃勇義：上訴人於95年9 月底委
    託柏邑公司銷售系爭房地，委託銷售價格5,600萬元， 委託
    銷售期間至95年10月31日止。嗣該公司業務員江佳彥於95年
    10 月中旬告知有買主黃勇義欲買，價款約4,000萬元，幾度
    輾轉商議後， 江佳彥告知黃勇義同意以4,350萬元購買系爭
    房地。迨95 年10月22日晚上8時30分，由江佳彥交付由被上
    訴人簽名之斡旋契約書及郭枝芬簽發100萬元、95 年10月31
    日期之定金支票1紙， 江佳彥告知乙○○乃黃勇義之代理人
    ，郭枝芬為黃勇義之配偶，而上開定金性質上應屬擔保本約
    履行之立約定金。可見：江佳彥洽詢之買方始終是黃勇義，
    被上訴人從未看屋，未亦與上訴人洽談有關買賣事宜。(二)上
    訴人與黃勇義未就給付方式、時間等內容洽談，僅屬預約性
    質，此由兩造約定於95年10月23日簽訂書面契約，定金支票
    乃95年10月31日期可明。黃勇義交付定金後，未依約於95年
    10月23日下午3時至3時30分簽訂買賣書面本約，上訴人因而
    於95年10月26 日寄發存證信函催告於文到3日內簽訂買賣契
    約，否則將依斡旋契約書第5條第5款約定沒收定金，買方未
    為，自屬違約，則上訴人沒收定金，自屬有據。(三)縱認本件
    上訴人係與黃勇義成立買賣本約，仍係因黃勇義反悔，經上
    訴人催告後沒收定金，而屬合法。(四)退步縱認本件買方係被
    上訴人者，上訴人主張黃勇義為被上訴人之代理人，因被上
    訴人未依約於95年10月23日下午簽訂買賣書面契約，已經上
    訴人催告，被上訴人未為而有違約情事，則上訴人依斡旋契
    約書第5條第5款約定及民法第249條第2款規定沒收定金，有
    其依據。(五)被上訴人針對本件買賣另對上訴人提出詐欺之告
    訴（臺灣臺北地方法院檢察署96年度他字第3021號），被上
    訴人簽署之承諾契約書有效期間係至95年10月24日24時止，
    竟未依約定期限簽訂買賣書面契約書價金，證人江佳彥在作
    證時已證稱：被上訴人曾詢問如其決定不買，嚴重後果為何
    ？當時江佳彥已告知定金將會被沒收，顯係被上訴人決定不
    買而故意不簽訂買賣書面契約書；上開詐欺案件已經檢察官
    不起訴，雖經被上訴人聲請再議亦遭駁回確定，可見本件係
    被上訴人違約在先，上訴人沒收定金，並非無據。(六)本件之
    黃勇義乃專門購屋賣屋賺取價差利潤之人，累積資金以百億
    元計，於約定之日未到場簽約， 反以降價4千萬元為條件，
    可見其對於上訴人之催告置之不理，而有違約在先之情形等
    語抗辯。聲明：(一)原判決廢棄。(二)被上訴人在第一審之訴及
    假執行之聲請均駁回。(三)如受不利判決，願供擔保免為假執
    行。
三、兩造不爭執之事實：
  (一)被上訴人與柏邑公司簽訂「不動產買賣斡旋／承諾契約書」
    ，委託其居間仲介承購門牌台北縣三重市○○路○段609巷16
    號之7房地，欲購價款為4,320萬元，委託期間至95年10月24
    日24 時止，同意支付斡旋金100萬元（發票人為郭枝芬、95
    年10月31日期之支票），有不動產買賣斡旋／承諾契約書、
    支票1紙附卷（原審板院卷第8-11頁）。
  (二)上訴人與柏邑公司簽訂「委託銷售契約書」，委託其居間仲
    介出售系爭房地，委託銷售價格為5,600萬元， 委託銷售期
    間至95年10月31日止，有委託銷售契約書足憑（原審卷第18
    -19頁）。
  (三)兩造其後經柏邑公司之人員江佳彥居間協調，於95年10月22
    日議定系爭房地之買賣價金為4,350萬元， 上訴人於當天晚
    上8時30 分在被上訴人簽名之「不動產買賣斡旋／承諾契約
    書」上簽名，並同時收受被上訴人交付之訴外人郭枝芬簽發
    、面額100萬元、95年10月31日期之斡旋金支票1紙，供作定
    金，該支票屆期已經上訴人提領，有不動產買賣斡旋／承諾
    契約書上之上訴人簽名可稽（原審板院卷第9頁）。
  (四)兩造經柏邑公司之人員訂定95年10月23日下午3時至3時30分
    ，在柏邑公司事務所簽訂買賣書面契約，被上訴人屆時未來
    ，僅在其前約20分鐘，由訴外人黃勇義電話告知不到，因而
    未簽訂書面契約，業據證人江佳彥證陳明確（本院卷52頁反
    面、54頁），並為兩造所不爭執。
  (五)上訴人於95年10月26日寄發三重中山路郵局第1626號存證信
    函通知訴外人黃義勇，通知應於文到三日內約定時間到訴外
    人江佳彥之營業處所（柏邑公司）簽約，否則上訴人將依契
    約第5條第5項沒收定金，該存證信函經黃義勇於同日收受，
    有存證信函及回執可佐（原審卷第20-23頁）。
  (六)上訴人於95年11月3日以4,800萬元將系爭房地出售訴外人張
    紹勳、林秀娟，並於95 年12月1日辦妥房地所有權移轉登記
    於林秀娟名下，有上訴人與張紹勳、林秀娟簽訂之不動產買
    賣契約書（原審卷第24-25頁）、 系爭房地之土地及建物登
    記簿謄本（原審板院卷第12-14頁）在卷。
  (七)被上訴人對上訴人提出詐欺之刑事告訴，經臺灣臺北地方法
    院檢察官為96年度偵字第8811號不起訴處分在案，雖經被上
    訴人不服聲請再議，終經臺灣高等法院檢察署以96年度上聲
    議字第3435號駁回再議確定，有上開處分書足憑（原審卷第
    50-51、62-64頁）。
四、本件重要爭點在於：
  (一)兩造就系爭不動產之買賣契約是否成立？
  (二)上訴人主張沒收被上訴人交付之定金，有無理由？
  (三)系爭不動產買賣契約是否因可歸責於上訴人之事由，致不能
    履行？
五、兩造就系爭不動產之買賣契約是否成立？
  (一)被上訴人主張：兩造就系爭不動產之買賣契約已於95年10月
    22日成立。上訴人則辯稱：系爭房地之買受人乃訴外人黃義
    勇，且僅成立預約，並未成立本約，兩造間從未謀面，未曾
    洽談買賣條件等節。
  (二)按不動產買賣契約為諾成契約，不以書面簽訂為要件；且買
    賣契約之成立僅需雙方就契約必要之點，亦即價金與標的物
    之意思表示一致即可，縱付款方式、時間等其他細部契約條
    件未經雙方約定，亦不得據此謂契約未成立，最高法院20年
    上字2202號、22年上字第914號判例足供參照。
  (三)經查：
    1.上訴人就其所有系爭房地委託柏邑公司銷售，並簽立委託
      銷售契約書，其中第2條載明委託銷售價格為5,600萬元，
      第3條載明委託銷售期間至95 年10月31日止，另第8條第1
      項至第3項分別約定： 「甲方（上訴人）同意乙方（柏邑
      公司）得為買賣雙方之代理人」、「甲方承諾買方之要約
      條件或買方提出之購買總價、付款方式及其他購屋條件已
      符合本契約之委託條件者，買賣契約即為成立。此時若買
      方為履行買賣契約而給付定金者，甲方同意乙方無須再行
      通知甲方即得全權代理收受定金」、「前項定金，乙方應
      於收受後24小時內送交甲方，但如因甲方之事由致無法送
      達者，不在此限。有無法送達情形時，乙方應於二日內提
      出書面通知表明收受定金及無法送達之事實通知甲方，甲
      方並同意定金暫由乙方保管，於買賣契約簽訂時作為簽約
      款之一部」等語（原審卷第18頁），可知：上訴人限定以
      5,600萬元之價格， 以書面委任柏邑公司為代理人銷售系
      爭房屋並收受定金，當上訴人承諾買方之要約條件或買方
      提出之購買總價符合本件銷售委託書記載之委託條件者，
      買賣契約即為成立。
    2.柏邑公司之人員江佳彥嗣即將系爭房屋出售之訊息，告知
      其前已有交易往來之老客戶訴外人黃勇義，並帶同黃勇義
      看屋，其後黃勇義表明買價為4,320萬元， 並願交付斡旋
      金，及指示向被上訴人收取斡旋金，江佳彥至被上訴人處
      亦說明系爭房地之資訊及斡旋金意義後，由被上訴人在「
      不動產買賣斡旋／承諾契約書」上之買方簽名，並交付由
      郭枝芬簽發之面額100萬元支票作為斡旋金， 業據證人江
      佳彥證陳明確（本院卷第51頁反面至52頁），並有「不動
      產買賣斡旋／承諾契約書」上之買方簽名可稽（原審板院
      卷第8-9頁）。 而上開「不動產買賣斡旋／承諾契約書」
      第5條第1、2項約明：「買方 （被上訴人）同意受託人（
      柏邑公司）得為買賣雙方之代理人」、「買方之承購條件
      於本約有效期間經賣方同意，或買方提出之承購總價、付
      款方式及其他承購條件已符合賣方之委託條件者，買賣契
      約即為成立，受託人得全權代理買方將斡旋金充為定金交
      付予賣方，本契約即視為定金收據，買方絕無異議」，亦
      知：本件雖係由柏邑公司江佳彥通知訴外人黃勇義有系爭
      房地出售之訊息並帶看屋，惟其後係由被上訴人表明願以
      4,320萬元之價格承購， 並交付面額100萬元之支票1紙為
      斡旋金，委託柏邑公司為其代理人與賣方（上訴人）磋商
      ，當買賣雙方之承購總價一致時，買賣契約即為成立。
    3.其後江佳彥即再與上訴人溝通系爭房地之價格，上訴人表
      示願意降至4,350萬元， 江佳彥即再與黃勇義電話聯絡，
      黃勇義在電話中同意價格為4,350萬元，江佳彥即於95年1
      0月22日晚上8時許與上訴人相約，並由上訴人在上開「不
      動產買賣斡旋／承諾契約書」上之「賣方簽署承諾」欄內
      簽名，並在特別約定事項中親自書寫「賣方同意以新臺幣
      肆仟參佰伍拾萬元整售出本標的物，並支付新臺幣陸萬元
      整做為仲介之服務報酬」等字（原審板院卷第9頁）。 自
      上開「不動產買賣斡旋／承諾契約書」上「買方乙○○」
      及「賣方簽署承諾吳德恆」，及「賣方同意以新臺幣肆仟
      參佰伍拾萬元整售出本標的物」等語；再參上訴人簽訂之
      委託銷售契約書上第4條就付款方式已記載： 「第一期（
      簽約金含定金）總價款10%」、 第四期（交屋款）總價款
      90%」（原審卷第18頁）， 亦與被上訴人簽訂之「不動產
      買賣斡旋／承諾契約書」第2條付款期別記載之 「第一期
      （簽約款含定金）總價款10%」、 「第四期（尾款）總價
      款90%」均相符，綜上足認： 兩造分別委任柏邑公司為代
      理人，並同意柏邑公司為買賣雙方之代理人，藉由柏邑公
      司之人員江佳彥之協調，兩造已就系爭房地買賣之必要要
      素即標的物及買賣價金為4,350萬元， 暨付款方式（分為
      第一期款10%，尾款90%）等事項已達成買賣之意思表示一
      致，則依上開判例要旨，堪認兩造已於95年10月22日就系
      爭房地之買賣契約業已成立，均在兩造委託柏邑公司之有
      效期間內，並無上訴人訴指述之已逾兩造委託柏邑公司之
      有效期間情事。
  (四)上訴人雖辯稱：系爭房地之買方為黃勇義，並非被上訴人，
    兩造從未謀面；且本件僅成立預約，未成立本約等節。然查
    ：
    1.按債權債務之主體，以締結契約之當事人為準；當事人締
      結契約一經合意成立，即應受其拘束，最高法院17年上字
      第906號、18年上字第484號判例足供參照。另當事人間契
      約之成立，依法係以兩造意思合致為要件，至於列名中人
      是否到場或簽押，均與契約成立之要件無關，亦據最高法
      院18年上字第157號著有明文。
    2.查購買房地不動產之價款動輒數百千萬元以上，一般人民
      勢必慎重再三，或親自看屋，或委由具有購屋相當經驗及
      智識之親友代為，所在多有。參以上訴人指稱：黃勇義乃
      「房產界之郭台銘」，證人江佳彥亦證稱：黃勇義為老客
      戶，其知道許多人集資委託處理購屋事宜，買受房屋之人
      不一定是黃勇義在卷（本院卷第51頁反面、52頁），則本
      件先由黃勇義看屋及與江佳彥接洽買價多少，而非由被上
      訴人親為，兩造未曾謀面，無違常情。
    3.本件之重點在於：當被上訴人簽具「不動產買賣斡旋／承
      諾契約書」，載明其為買方，委託柏邑公司為代理人後，
      已載明願意買受系爭房地之價格為4,320萬元 並交付斡旋
      金，與上訴人之出售價格有所出入，因兩造均同意買賣雙
      方委任代理人為柏邑公司，柏邑公司之人員江佳彥因而再
      與雙方接洽，經與黃勇義電話聯絡磋商，買方願意提高價
      格為4,350萬元，賣方亦同意此價格等情， 業據證人江佳
      彥證陳綦詳（本院卷第52頁），而被上訴人承認其同意買
      受之價格為4,350萬元（原審卷第56頁反面）， 自江佳彥
      係與黃勇義洽商提高價金之上開事實，可得認定黃勇義為
      被上訴人之代理人。
      本件在「不動產買賣斡旋／承諾契約書」上已記載被上訴
      人為買受人，甚且在上訴人於「賣方簽署承諾」欄簽名之
      下方即載明，明顯看出並非黃勇義，上訴人並未異議而予
      簽名，且受領斡旋金支票，已足表示上訴人同意本件買賣
      契約之買受人為被上訴人明確，自無再於事後翻異主張買
      受人為黃勇義之理。上訴人已註記「賣方同意以新臺幣肆
      仟參佰伍拾萬元整售出本標的物」，且兩造分別與柏邑公
      司簽訂之契約書內約定之付款方式為「第一期10%」 及「
      尾款90%」亦均一致，已足認定：本件係兩造間， 而非黃
      勇義與上訴人間，已就買賣標的物（系爭房地）及買賣總
      價為4,350萬元等買賣必要要素，於95 年10月22日已達成
      合意，而民法並未就買賣契約規定須以書面為之，是兩造
      就買賣之標的物及買賣價金之買賣必要要素達成一致，自
      係成立本約。
      證人江佳彥雖證陳：因與其接觸要買系爭房地之人是黃勇
      義，因而認為乙○○為黃勇義之代理人云云（本院卷第52
      頁反面、53頁）。然本件買賣契約之當事人為何人，應由
      法院綜合全部事證認定之，而「不動產買賣斡旋／承諾契
      約書」上已明載被上訴人為買方，再經上訴人於「賣方簽
      署承諾」欄簽名，加以買賣標的物及買賣價金均已達成合
      意，因認締結契約之當事人為兩造，此亦為上訴人所明確
      知悉之事實，詳如前陳，則江佳彥上開陳述顯有誤解，而
      無得採憑，併此敘明。
    4.再依上訴人與柏邑公司間之「委託銷售契約」第8條第2項
      、被上訴人與柏邑公司間之「不動產買賣斡旋／承諾契約
      書」第5條第2項約定，本件買賣契約業已成立，被上訴人
      交付之斡旋金已轉為定金交付上訴人，亦據上訴人承認受
      領在卷，且依上訴人與柏邑公司簽訂之委託銷售契約書第
      8條第4項：「買賣契約因本條第2項而成立後， 甲方（上
      訴人）應於七日內至乙方指定處所與買方簽訂不動產買賣
      契約書」、第5項：「買賣契約因本條第2項而成立後，甲
      方反悔不賣或因可歸責於甲方之事由致無法簽定不動產買
      賣契約者，應加倍返還定金予買方或對買方負損害賠償責
      任……」、第6項：「買方於買賣契約因本條第2項而成立
      後，反悔或因可歸責於買方之事由致無法簽定不動產買賣
      契約書，甲方得將定金沒收……」等約定，益徵：兩造委
      託柏邑公司為代理人，當兩造就標的物、購買總價及付款
      方式符合一致時，買賣契約（本約）即已成立，始會發生
      可歸責於賣方或買方事由時，賣方應加倍返還定金或買方
      交付之定金遭沒收之法律效果，至於兩造依不動產買賣斡
      旋／承諾契約書第5條第3項約定，於買賣契約成立後應於
      7日內至 受託人（柏邑公司）指定處所簽訂不動產書面契
      約，僅屬兩造約定履行買賣契約之方式，並非買賣契約成
      立之要件，即僅係本約成立後兩造另於書面規範其餘買賣
      非必要要素等事項或為達到保存證據之效果而已。若如上
      訴人所述本件僅成立預約者，上訴人要僅得請求被上訴人
      成立買賣本約或其因預約而遭受之損害而已，自無可能於
      法律上主張沒收被上訴人之定金。是上訴人主張：本件僅
      成立預約，而非本約，顯與上開約定有所不合，而無足取
      。
    5.又票據為無因證券，有關票據之簽發不足證明其原因事實
      ，是斡旋金支票之簽發人究為何人，與本件買賣契約無涉
      。
  (五)依上所陳，兩造間就系爭房地已於95年10月22日成立買賣之
    本約，上訴人上開辯解均無可採。
六、上訴人主張沒收被上訴人交付之定金，有無理由？
  (一)上訴人主張：柏邑公司約定雙方於95年10月23日下午簽訂買
    賣契約書，被上訴人藉詞不來，經其於95年10月26日寄發存
    證信函催告，被上訴人置之不理，則上訴人依不動產買賣斡
    旋／承諾契約書第5條第5款約定及民法第249條第2款規定沒
    收被上訴人交付之定金，應為合法云云；惟為被上訴人所否
    認。
  (二)本件兩造均委託並同意以柏邑公司為買賣雙方之代理人，兩
    造於95年10月22日成立買賣契約，詳如上陳，兩造依不動產
    買賣斡旋／承諾契約書第5條第3項約定， 應於7日內至受託
    人（即柏邑公司）指定處所簽訂不動產買賣契約書，但簽約
    之期日或處所另有約定者，從其約定，買賣之一方無正當理
    由推諉拖延，經催告後不履行者視為違約，可知：兩造就簽
    訂買賣契約書之期日及處所均同意由柏邑公司指定，買賣各
    方有無正當理由拖延者，須經催告後仍不履行者，始視為違
    約。
  (三)經查：
    1.兩造買賣契約成立後，柏邑公司指定兩造於95年10月23日
      下午簽訂買賣契約書，惟屆時被上訴人並未前來，經柏邑
      公司人員江佳彥聯繫被上訴人之代理人黃勇義後，告知係
      因上訴人未提供系爭房地之完整租賃契約書所致，兩造因
      而未簽訂買賣契約書，為兩造所不爭執之事實，並經證人
      江佳彥證述綦詳（本院卷第52頁反面）。嗣江佳彥再連絡
      上訴人提出完整之租賃契約書，均未獲首肯，柏邑公司未
      再指定另一具體時日、地點通知兩造簽訂買賣契約書一節
      ，業據證人江佳彥證陳明確（本院卷第52頁反面）。
    2.依上訴人簽訂之委託銷售契約書第8條第4項及被上訴人簽
      訂之不動產買賣斡旋／承諾書第5條第3項約定，均有於契
      約成立後7日內簽訂書面契約之義務，惟依民法第255條規
      定：「依契約之性質或當事人之意思表示，非於一定時期
      為給付不能達其契約之目的，而契約當事人之一方不按照
      時期給付者，他方當事人得不為前條之催告，解除其契約
      」，上開所謂「依契約之性質，非於一定時期為給付不能
      達其契約之目的」，係指就契約本身，自客觀上觀察，可
      認識非於一定時期為給付不能達契約目的之情形而言，如
      訂製慶祝國慶之牌坊者，所謂「依當事人之意思表示，非
      於一定時期為給付不能達其契約之目的」，必契約當事人
      間有嚴守履行期間之合意，並對此期間之重要（契約之目
      的所在）有所認識，如訂製手工藝品，告以係為本月五日
      出國贈送親友之用，必須於本月四日交付者，最高法院64
      年台再字第177號判例可供參照。 是針對非屬「非於一定
      時期為給付不能達契約目的」之契約當事人一方遲延給付
      者， 他方當事人應依民法第254條規定定相當期限催告其
      履行，如於期限內不履行時，始得解除契約，此觀上訴人
      簽訂之委託銷售契約書第8條第4項及被上訴人簽訂之不動
      產買賣斡旋／承諾契約書第5條第3項均約明：「買賣之一
      方無正當理由推諉拖延，經催告後仍不履行者視為違約」
      可知。是上開約定之7日並無「非於一定時期為給付， 不
      能達契約目的」之意思，當被上訴人未於95年10月23日簽
      訂書面契約，尚需上訴人定相當期限催告被上訴人簽訂契
      約後，被上訴人仍不履行者，始視為違約。
    3.兩造於95年10月23日約定簽訂買賣契約書未成，迨至95年
      10月25日，上訴人以如此將會影響其權益為由，要求柏邑
      公司擬具存證信函通知被上訴人履行契約，柏邑公司人員
      江佳彥因而草擬存證信函經上訴人過目確認後，於95年10
      月26日寄發，該份存證信函係寄發予黃勇義，黃勇義於同
      日收受送達，已經證人江佳彥證述在卷（本院卷第52頁反
      面）， 並有存證信函及回執可按（原審卷第20-23頁）。
      雖該份存證信函係寄發予黃勇義，惟黃勇義乃被上訴人之
      代理人已如前述，是上訴人將前揭存證信函寄發予被上訴
      人之代理人，並在其內表明為系爭房地之買賣事宜，因認
      此份存證信函之通知效力及於本人即被上訴人，被上訴人
      否認此份存證信函之送達效力，尚無可採。
      然上訴人寄發之前揭存證信函僅記載：「……故本人特以
      此函通知台端，希望台端能尊重契約精神，並履行契約內
      容中之第5條約定第3小項，於函到三日內約定時間到江佳
      彥先生之營業處所，簽定不動產買賣契約書。若台端無法
      履行時，本人將依據契約內容中第五條第五小項沒收台端
      定金」等語， 要僅係催告被上訴人於函到3日內約定時間
      簽訂書面契約而已，上訴人並未具體指定簽訂書面契約之
      時日，自難認為上訴人已定相當期限催告被上訴人於特定
      具體時日履行簽訂書面契約之義務，非屬合法催告，此由
      證人江佳彥亦證述：95年10月26日所發存證信函僅告知買
      方表明意願之效果而已，建議再發第二封存證信函，買方
      再不出面，上訴人始依據契約來沒收買方交付之定金等情
      在卷（本院卷第53頁），則上訴人主張：被上訴人未於函
      到3日內指定簽約之時日，不另通知， 即依不動產買賣斡
      旋／承諾契約書第5條第5項約定逕行沒收被上訴人之定金
      ，自非正當。
    4.上訴人雖提出有關黃勇義退場之網路資訊附卷（原審卷第
      69頁），縱令為真，亦無法執作本件被上訴人反悔不買之
      證據。另上訴人以證人江佳彥提及：被上訴人要求降價為
      4千萬元否則不買一節，然依證人江佳彥證稱：95年10 月
      23日買方未到，我與黃勇義電話聯絡時，因上訴人不願意
      提供完整的租賃契約書，他提議降價，讓買方來承擔風險
      ，當時所提的價格是4千萬元云云在卷 （本院卷第53頁反
      面），核係因上訴人未提供完整租賃契約，被上訴人有所
      疑慮，因而就價金部分提出新要約（4千萬元）， 惟上訴
      人並未就此新要約予以承諾，仍應認兩造就系爭房地之價
      格為原先之合意4,350萬元， 尚難執上開情節遽以認定被
      上訴人有不買之情事。
    5.上訴人另依民法第249條第2款規定主張沒收被上訴人之金
      定，惟該款「契約因可歸責於付定金當事人之事由，致不
      能履行時，定金不得請求返還」，係指被上訴人已就本件
      契約有可歸責事由致給付不能之情況，惟上訴人並未舉證
      以明，自難採信。
  (四)實則，在本件兩造未於95年10月23日下午簽訂書面之同時，
    另有東森大安復興加盟店之仲介人員鄭成謀、林俊伸自其他
    管道得知上訴人所有系爭房地欲出售之資訊，因而主動拜訪
    上訴人未遇，惟留下電話，經上訴人之妻與鄭成謀、林俊伸
    聯絡後，告知確有出售系爭房地及價格之意願，同意東森大
    安復興加盟店為之仲介買方。鄭成謀嗣即詢問舊有客戶意願
    並帶看屋，上訴人並要求鄭、林二人與其代理人黃娟娟聯絡
    ，其後於95年10月29日有買方張紹勳、林秀娟簽署不動產買
    賣斡旋契約書予東森大安復興加盟店並交付斡旋金，表明願
    以4,800萬元買受系爭房地， 鄭、林二人與上訴人之代理人
    黃娟娟連絡，黃娟娟電話中回覆：價錢應該可以，惟告知有
    些事情須處理云云。迨至95年11月1日晚上6時50分上訴人親
    自簽收買方給付之定金84萬元，嗣並於95 年11月3日簽訂買
    賣契約書，且於95 年12月1日將系爭房地之所有權移轉登記
    於林秀娟名下等情，業據證人鄭成謀、林俊仲證陳綦詳（本
    院卷第106頁反面至第108頁反面），核與證人黃娟娟證述情
    節一致（本院卷第95頁反面），並經本院函詢東森房屋寄附
    之不動產買賣契約書、不動產買賣斡旋／承諾契約書及定金
    收據可稽（本院卷第78-87頁）， 復有土地及建物登記簿謄
    本可按（原審板院卷第12-14頁）。 可知：上訴人在兩造未
    簽訂買賣契約書時，並未排斥另外之東森大安復興加盟店仲
    介人員為其覓找買家，最終在95年10月29日已確定有買家張
    紹勳、 林秀娟提出較兩造契約成立為高之價格4,800萬元要
    約，並於當日由上訴人之代理人黃娟娟表示承諾，而成立買
    賣契約，且特意於本件委託柏邑公司銷售期間（95年10月31
    日）屆滿之翌日同年11 月1日再與買家張紹勳、林秀娟簽訂
    定金收據，於同年11 月3日簽訂買賣契約書等情，足見上訴
    人實際上在與柏邑公司委託銷售期間屆滿前即有另行委託第
    三者仲介之情事。
  (五)承上開說明，兩造之共同代理人柏邑公司指定95年10月23日
    下午簽訂買賣契約書未成，惟其後未再指定另一具體簽約之
    期日處所，而上訴人寄發之95年10月26日存證信函僅通知被
    上訴人指定簽約時日，並非具體指定簽約時日，自不發生合
    法催告之效力。上訴人其未再為任何催告被上訴人於具體時
    日簽訂買賣契約書之行為，又未舉證證明被上訴人有反悔不
    買或可歸責事由，致給付不能等情事，則其依不動產買賣斡
    旋／承諾契約書第5條第5項約定及民法第249條第2款規定，
    主張沒收被上訴人交付之定金100萬元，均非合法。
七、系爭不動產買賣契約是否因可歸責於上訴人之事由，致不能
    履行？
  (一)按物之出賣人，負交付其物於買受人，並使其取得該物所有
    權之義務；又契約因可歸責於受定金當事人之事由，致不能
    履行時，該當事人應加倍返還其所受之定金， 民法第348條
    第1項及第249條第3款分別定有明文。 另雙方簽訂之不動產
    買賣斡旋／承諾契約書第5條第4項亦約定：「賣方於契約成
    立後反悔不賣或因可歸責於賣方之事由致無法完成簽約者，
    應加倍返還定金予買方」等語。
  (二)查兩造已於95年10月22日成立系爭房地之買賣契約，被上訴
    人並已交付上訴人定金100萬元，雖兩造未能於95 年10月23
    日下午經雙方代理人柏邑公司指定之時日簽訂買賣契約書，
    惟柏邑公司未再指定另一時日，上訴人亦未指定具體時日催
    告被上訴人履行簽訂契約書之義務，上訴人復於95年10月29
    日與另一買家張紹勳、 林秀娟以高價4,800萬元達成買賣合
    意，並於同年11月1日收受定金、11月3日簽訂買賣契約書及
    其後辦妥所有權移轉登記予林秀娟等情，足見：系爭房地已
    非上訴人所有，有無法將系爭房地移轉並交付予被上訴人之
    給付不能情事，而此係因上訴人反悔不將系爭房地出賣予被
    上訴人，另行出賣與第三人張紹勳、林秀娟所致，係可歸責
    於上訴人之事由。從而，被上訴人依不動產買賣斡旋／承諾
    契約書第5條第4項及依民法第249條第3款規定，請求上訴人
    加倍返還所受之定金200萬元， 及自起訴狀繕本送達翌日即
    自96 年4月24日起算之法定遲延利息，為有理由，應予准許
    。
八、綜上所述， 被上訴人依不動產買賣斡旋／承諾契約書第5條
    第4項及依民法第249條第3款規定， 請求上訴人加倍返還定
    金200萬元及自起訴狀繕本送達翌日96年4月24日起算之法定
    遲延利息，為有理由，應予准許。原審判命上訴人如數給付
    ，並依聲請宣告准免假執行之擔保金額，並無不合。上訴意
    旨指摘原判決不當，求予廢棄改判，為無理由，應予駁回。
九、本件事證已臻明確，則上訴人於準備程序結束後，始聲請傳
    訊證人黃勇義及被上訴人，以明本件買賣之詳細接洽過程，
    惟該過程已經證人江佳彥證陳綦詳，並經本院綜合參酌其他
    證據判斷如上，核無再予傳訊上開證人之必要，併此敘明。
十、據上論結：本件上訴為無理由，依民事訴訟法第449條第1項
    、第78條，判決如主文。
中    華    民    國    97    年    11    月    19    日
                    民事第一庭
                        審判長法  官  張耀彩
                              法  官  盧彥如
                              法  官  林金吾
正本係照原本作成。
如不服本判決，應於收受送達後20日內向本院提出上訴書狀，其
未表明上訴理由者，應於提出上訴後20日內向本院補提理由書狀
（均須按他造當事人之人數附繕本）上訴時應提出委任律師或具
有律師資格之人之委任狀；委任有律師資格者，另應附具律師資
格證書及釋明委任人與受任人有民事訴訟法第466條之1第1項但
書或第2項（詳附註）所定關係之釋明文書影本。
中    華    民    國    97    年    11    月    19    日
                              書記官  張淑芳
附註：
民事訴訟法第466條之1（第1項、第2項）：
對於第二審判決上訴，上訴人應委任律師為訴訟代理人。但上訴
人或其他法定代理人具有律師資格者，不在此限。
上訴人之配偶、三親等內之血親、二親等內之姻親，或上訴人為
法人、中央或地方機關時，其所屬專任人員具有律師資格並經法
院認為適當者，亦得為第三審訴訟代理人。


司法院資訊處製作；財團法人民間司法改革基金會備份。
